【裁判字號】    90,上訴,34
【裁判日期】    891114
【裁判案由】    誣告等
【裁判全文】
臺灣高等法院臺中分院刑事判決                        九十年度上訴字第三四號
    上訴人即自訴
    人兼反訴被告  丙○○
    自訴代理人    甲○○
    上訴人即反訴
    人兼自訴被告  乙○○
右上訴人等因自訴被告偽造文書及反訴被告誣告案件，不服臺灣臺中地方法院八十九
年度自字第六二九號中華民國八十九年十一月十四日第一審判決，提起上訴，本院判
決如左：
      主  文
上訴駁回。
      理  由
壹、上訴人即自訴人兼反訴被告丙○○（以正簡稱自訴人）自訴被告乙○○偽造文書
    部分：
一、自訴意旨略以：被告乙○○於民國（下同）八十四年四月七日，向自訴人丙○○
    承租自訴人丙○○所有之沙鹿鎮○○段犁份小段六四之一地號土地全部，租賃期
    間自八十四年四月十日起至八十九年四月九日止，雙方約定非經過自訴人丙○○
    之同意，不得擅自以自訴人丙○○名義為任何事情，於雙方契約第六條約定租賃
    物不得非法使用，乙方（指被告）若要使用需甲方（自訴人）之印章時應付之利
    便。詎被告乙○○明知雙方有上開約定，竟未經自訴人丙○○同意擅自刻自訴人
    丙○○之印章偽用印文，並偽簽自訴人丙○○之簽名，偽造自訴人丙○○土地使
    用權同意書，向臺中縣政府工務局申請建造執照，使不知情之臺中縣政府之承辦
    公務人員，因而將此不實事項登載於職務上所掌之公文書，並發給被告不實之建
    造執照，足生損害於自訴人丙○○及臺中縣政府工務局對於發給建造執照之正確
    性。而被告乙○○取得建造執照後即持以行使，於建築完畢請領不實之使用執照
    ，嗣又持前揭不實之使用執照，向臺中縣清水地政事務所辦理建物所有權第一次
    登記，使不知情之清水地政事務承辦之公務人員，因而將此不實事項登載於建物
    登記簿上，足生損害於自訴人丙○○對系爭土地之使用權、管理權及工務機關對
    於建物管理之正確性，迨自八十九年四月間租賃期滿，自訴人丙○○準備收回上
    開土地時，始查悉上情，因認被告涉刑法第二百十條偽造私文書罪、同法第二百
    十六條、第二百十四條之使公務員登載不實罪、同法第二百十七條之偽造印章罪
    嫌等情。
二、按犯罪之直接被害人得提起自訴，而被害是否直接，應以犯罪行為與受害法益有
    無直接關係以為斷，若國家法益與個人法益同時被侵害，因國家與個人均為直接
    被害人，個人自有權提起自訴，本件依自訴人所陳述內容，被告為不實之所有權
    移轉登記，涉有刑法第二百十條、第二百十四條、第二百十七條罪嫌部分，除侵
    害國家物權登記之正確性外，亦同時侵害自訴人之土地管理、使用權，依自訴人
    之陳述，足認其屬直接被害人，自得提起本件自訴，合先敘明。再按犯罪事實應
    依證據認定之，無證據不得推定其犯罪事實；又不能證明被告犯罪者，應諭知無
    罪之判決，刑事訴訟法第一百五十四條、第三百零一條第一項分別定有明文；又
    按犯罪事實之認定，應憑真實之證據，倘證據是否真實尚欠明顯，自難以擬制推
    測之方法，為其判斷之基礎，最高法院五十三年台上字第六五六號判例著有明文
    。
三、自訴人丙○○認被告乙○○涉有右揭偽造文書犯行，無非係以臺中縣政府工務局
    建造執照、使用執照以及臺中縣清水地政事務所函各一份為其主要依據。惟訊據
    被告乙○○堅決否認有自訴人丙○○所指之偽造文書犯行，辯稱：伊租地均是合
    法，且係經代書寫合約書，丙○○的有三個版本，八十六年至八十七年我還有找
    他蓋過印章，伊並未偽刻丙○○之印章，亦未偽簽丙○○之簽名，且無偽造丙○
    ○之土地使用權同意書，建築申請書係建築師寫的，伊亦未利用建築師不知情偽
    造，印章係伊拿到丙○○住處蓋的等語。且於原審審理時亦辯稱：伊於八十四年
    四月七日與自訴人簽訂土地租賃契約，其中第六條有約定，租賃物不得非法使用
    ，若伊須使用自訴人之印章時，自訴人應提供之，是實無偽刻自訴人印章之必要
    ，伊申請資料若須自訴人印章時，例如建造執照申請書上的印章，是先請建築師
    把所有資料填妥後，再到自訴人家裡請他蓋章，當時陪同伊去的有張金錫，另在
    土地租賃契約書，就有自訴人二枚印文，可見自訴人有很多印章，本案是因於八
    十九年四月間要求調高租金不成，始憤而提出自訴等語。
四、經查：
１、證人即陪同乙○○前往丙○○住處之張金錫於八十九年九月十四日原審審理時到
    庭結證稱：「（問：被告乙○○跟自訴人承租土地之過程？）答：我與被告是普
    通朋友，但有陪同被告到自訴人家裡很多次，被告會拿一些建築師寫的資料給自
    訴人蓋印章，自訴人也有蓋章，八十八年十月間自訴人有到被告的工廠蓋章，我
    當時有在場有看到。」、「我在自訴人家中聽到被告跟自訴人說這些是建築師寫
    的資料。」等語（詳見原審審理卷第四十三頁）。復於八十九年十一月二日原審
    調查時證稱：「我自八十四年起都有陪同被告到過自訴人家，一直到八十八年止
    ，是為了要談申請建造及建築師的資料要蓋章的事情，八十八年間有在被告的工
    廠碰到自訴人來說要調高租金的事情。」、「八十四、五年間我陪被告到自訴人
    家好幾次，都是為了要拿建築師的資料給自訴人蓋章，我有看到自訴人在資料上
    面蓋章，也有聽到被告跟自訴人說這些是建築師要用的資料。」等語（詳見原審
    審理卷第三十五頁、第三十六頁），證人張金錫之證詞前後陳述一致，且經自訴
    代理人甲○○律師反覆詰問，其證述內容亦無瑕疵，且核與乙○○上開所辯相符
    ，證人張金錫上開證述，應可採信。是依上開證人所述，被告確有多次因申請建
    築執照之事至自訴人家中請自訴人蓋章，且其蓋章之期間自八十四年起直至八十
    八年止之事實，亦堪認定。
２、本件卷附雙方所訂立之土地租賃契約書係自訴人丙○○與被告乙○○雙方所簽訂
    ，此觀自訴人丙○○於本院九十年三月二十八日調查時指稱：（問：土地租賃契
    約書原本的印章是你自己蓋的？）答：印章是我拿給他（指乙○○）蓋的。我拿
    蓋在「同」字上的那個印章給他蓋，他說不行，他說要蓋在承租期滿那個印章才
    行，所以會蓋這麼多印章，印章確實是我拿給他蓋的等語（詳見本院審理卷第八
    十五頁），是本件土地租賃契約書確係基於自訴人丙○○及被告乙○○雙方之合
    意所訂立自明，且自訴人丙○○確有許多印章亦堪認定，再依卷附雙方所訂立之
    土地租賃契約書第九款之約定：租賃期滿，乙方（指乙○○）應回復原狀返還予
    甲方（丙○○），乙方施設之地上物應隨時遷移，若放置不遷移，得由甲方任意
    處理，不得異議。由上開約定觀之，自訴人丙○○顯然知曉被告承租其所有之上
    開土地會施設地上物，是被告乙○○因此會請求自訴人丙○○在建造執照申請文
    件蓋章，亦屬必然之事。再者，依該契約書第六條之約定乙方若要使用需甲方（
    自訴人）之印章時，應付之利便等語，被告乙○○若須使用自訴人丙○○之印章
    ，儘可向自訴人丙○○請求，實無自行偽刻之必要，且依證人張金錫之上開證詞
    ，亦可證明被告乙○○確有拿建築所需文件，請求自訴人丙○○蓋章之事實。
３、按刑法第二百十條偽造私文書罪、同法第二百十六條、第二百十四條之使公務員
    登載不實罪、同法第二百十七條之偽造印章罪，均是以足以生損害於公眾及他人
    為構成要件。自訴人丙○○與被告乙○○訂立租賃契約時，既明知被告乙○○承
    租該土地會設置地上物並申請建造執照，被告乙○○依雙方約定之事實履行，自
    無生損害於自訴人之虞，亦無影響工務機關對於建物管理之正確性，況本件自訴
    人丙○○確有多顆印章，於簽訂土地租賃契約書時即有不同之印章蓋於其上，而
    本件被告乙○○依土地租賃契約書之規定，關於上開租約所定之事項需用自訴人
    丙○○之印章時，自訴人丙○○即應給予被告乙○○方便，被告乙○○顯無需再
    自行刻丙○○之印章使用，況依上開證人張金錫之證述，被告乙○○延至八十八
    年，仍親自前往自訴人丙○○處蓋用印章，被告乙○○應無私刻印章之必要，又
    自訴人丙○○對於被告乙○○在其上開地投資開發顯已知情，此觀自訴人丙○○
    於原審八十九年九月二十八日調查時陳稱：「（有再續約一年六月，記載在原來
    租賃契約的最後一行？）答：因被告（指乙○○）說他在土地上有投資開發，要
    求我再延長一年半，他才不會損失太多，我有同意延長一年半，也有在契約書上
    蓋章。」等語自明（詳見原審卷第五十三頁），從而自訴狀所指，自訴人丙○○
    係於八十九年四月間租賃期滿，自訴人丙○○準備收回上開土地時，始查悉上情
    等語，即與事實不符，從而前開被告乙○○上開向臺中縣政府工務局申請建造執
    照，而臺中縣政府之承辦公務人員，據以發給被告乙○○建造執照，即無足生損
    害於自訴人丙○○，且亦無損及臺中縣政府工務局對於發給建造執照之正確性。
五、綜上所述，原審判決就被告乙○○被訴偽造文書犯行部分，以被告乙○○被訴偽
    造文書犯行不能證明，諭知被告乙○○無罪，核無違誤，應予維持。
六、自訴人丙○○上訴意旨以：證人張金錫既稱時間太久記不清楚，不知蓋何文件，
    何嗣能證明係建築師所寫之文件，且證人與乙○○僅係朋友，且事隔五年，實無
    從注意丙○○與乙○○係談論有關建築師填寫資料以及丙○○有蓋章之事實，且
    本件被告乙○○興建建築物係與楊榮星所建，被告乙○○應與楊榮星商談，而與
    丙○○僅商談一次即可，斷無自八十四年談至八十八年之理，是證人張金鍚上開
    證述顯不實在，而土地租賃合約書第九條規定之地上物，應指可隨時拆遷之簡易
    鐵皮屋，另使用印章之利便，並非指被告可隨時偽刻自訴人丙○○之印章使用。
    且自訴人自始至終從未同意被告乙○○興建系爭建築物，又本件土地使用權同意
    書應屬重要之文書，被告不可能使用隨便之印章蓋用，是被告乙○○應涉有本件
    偽造文書犯行，指摘原審判決關於被告乙○○偽造文書部分不當。惟查：
    、如前所述自訴人丙○○對於被告於上開土地投資開發均已知情，而同意延長
    租約一年半，則自訴人上訴狀所指之土地租賃合約書第九條規定之地上物，係指
    可隨時拆遷之簡易鐵皮屋等語，即與事實不符，按投資開發一詞，顯非臨時搭建
    鐵皮屋可比。況搭建鐵皮屋，果未經申請，亦將列入違建，而與土地租賃合約書
    第六條非法使用無異。、又自訴人丙○○於本件重要性不亞於土地使用權同意
    書之土地租賃合約書，其使用之印章即非印鑑章，此觀自訴人丙○○於本院九十
    年三月二十八日調查時指稱：（問：土地租賃契約書原本的印章是你自己蓋的？
    ）答：印章是我拿給他（指乙○○）蓋的。我拿蓋在「同」字上的那個印章給他
    蓋，他說不行，他說要蓋在承租期滿那個印章才行，所以會蓋這麼多印章，印章
    確實是我拿給他蓋的等語自明（詳見本院審理卷第八十五頁），以重要性極高之
    土地租賃契約書，自訴人即未使用印鑑章，本件土地使用權同意書即無從認定自
    訴人丙○○有使用印鑑章之必要，是本件自訴人丙○○上訴主張其不可能使用隨
    便之印章蓋於土地使用權同意書亦無可採。、證人張金錫上開證述，以其八十
    四年至八十八年均有陪同被告乙○○前往自訴人丙○○住處，則其對乙○○、丙
    ○○商談何事，雖未能知其詳情，惟對丙○○與乙○○係談論有關建築師填寫資
    料以及丙○○有蓋章等明顯易記之事實，應無不知之理，且證人所謂自八十四年
    至八十八年，並非僅陪同乙○○至丙○○處商談建築一事，尚有調高租金等，業
    經詳述如前，核證人張金錫所證並無何不符之處。是被告右揭上訴顯無理由，應
    予駁回。
貳、上訴人即反訴人兼自訴被告乙○○（以下簡稱反訴人）反訴被告丙○○誣告部分
    ：
一、反訴意旨略以：反訴被告丙○○明知其有蓋印於反訴人所提出之建造執照申請書
    上，因其提高租金不成，乃意圖使反訴人受刑事處分於八十九年七月二十六日具
    狀虛偽載稱：「被告乙○○於八十四年四月七日，向丙○○承租自訴人所有之沙
    鹿鎮○○段犁份小段六四之一地號土地全部，租賃期間自八十四年四月十日起至
    八十九年四月九日止，雙方約定非經過丙○○之同意，不得擅自以丙○○名義為
    任何事情，於雙方契約第六條約定租賃物不得非法使用，乙方（指被告）若要使
    用需甲方（丙○○）之印章時應付之利便。詎被告乙○○明知雙方有上開約定，
    竟未經丙○○同意擅自刻自訴人之印章偽用印文，並偽簽丙○○之簽名，偽造丙
    ○○土地使用權同意書，向臺中縣政府工務局申請建造執照，使不知情之臺中縣
    政府之承辦公務人員，因而將此不實事項登載於職務上所掌之公文書，並發給被
    告不實之建造執照，足生損害於丙○○及工務局對於發給建造執照之正確性。而
    被告乙○○取得建造執照後即持以行使，於建築完畢請領不實之使用執照，嗣又
    持前揭不實之使用執照，向臺中縣清水地政事務所辦理建物所有權第一次登記，
    使不知情之清水地政事務承辦之公務人員，因而將此不實事項登載於建物登記簿
    上，足生損害於丙○○對系爭土地之使用權、管理權及工務機關對於建物管理之
    正確性，迨自八十九年四月間租賃期滿，丙○○準備收回上開土地時，始查悉上
    情，被告涉刑法第二百十條偽造私文書罪、同法第二百十六條、第二百十四條之
    使公務員登載不實罪、同法第二百十七條之偽造印章罪」等語，向臺灣臺中地方
    法院提出自訴，而向該管公務員誣告反訴人犯罪，因認丙○○涉有刑法第一百六
    十九條第一項之誣告罪嫌等情。
二、按犯罪事實應依證據認定之，無證據不得推定其犯罪事實；又不能證明被告犯罪
    者，應諭知無罪之判決，刑事訴訟法第一百五十四條、第三百零一條第一項分別
    定有明文；又按誣告罪之成立以意圖他人受刑事處或懲戒處分，而為虛偽之告訴
    、告發、報告者為要件，所謂虛偽係指明知無此事實故意捏造而言，若告訴人誤
    認有此事實或以為有此嫌疑，自不得指為虛偽，即難科以本罪，最高法院四十年
    台上字第八八號判例著有明文。
三、訊據反訴被告丙○○堅決否認有誣告之犯行，辯稱：伊確實沒有在反訴人乙○○
    提出之建造執照申請文件上蓋章，且該顆印章不是伊所有，伊沒有誣告之行為等
    語。經查：
１、反訴人乙○○向臺中縣政府工務局申請建造執照係於八十五年八月十五日提出申
    請，而該申請文件內之土地使用權同意書係於八十四年十月一日填寫，而反訴被
    告丙○○知悉上情，係為八十九年五、六月之間，其並於八十九年六月五日向臺
    中縣清水地政事務所寄送存證信函，該事務所並於八十九年六月十三日發函於反
    訴被告丙○○，此有該事務所八九清地登字第０七九０五號函附卷可憑。反訴被
    告丙○○已年逾六十六歲，其記憶力顯已減退，是反訴被告丙○○對於四年多前
    之事實，而誤認其並無蓋章，亦屬合法經驗法則，其辯稱無誣告故意等語，應可
    採信。
２、又本件反訴人乙○○自承所有資料係伊請建築師填好後再持往丙○○住處，請丙
    ○○蓋章（詳見本院審理卷九十年四月二十六日審理筆錄），是丙○○應未於土
    地使用權同意書上有簽名之行為，而僅於該土地使用權同意書之文件上蓋章，應
    臻明確。是本件雖丙○○固有蓋印章於其上，然反訴被告丙○○確有二顆印章以
    上之事實，亦據證人張金錫證稱：「（自訴人是否有拿兩顆印章出來問被告要蓋
    那一顆？）有，是在八十八年十月間在被告工廠，為了談調高租金的事情。」、
    「自訴人確實有拿兩顆印章出來問被告要蓋哪一顆。」等語，並有被告丙○○提
    出之約定書及租賃契約書存卷可證，且其土地租賃契約書上即蓋有二種印章之印
    文從而丙○○有多顆印章，而不知其所蓋之印章為何，與事實完全相符，參諸其
    未於土地使用權同意書上簽名，且有多顆印章，又訂立土地使用權同意書迄其提
    出自訴時間亦相距四年餘，而反訴人乙○○又多次前往其住處請其蓋章，是其就
    上開土地使用權同意書上所蓋用之印文以及非其自行簽名之署押，懷疑均非其所
    為，即無從認定係出於丙○○之故意，是本件丙○○顯非明知無此事實而故意捏
    造至明，是難謂丙○○有誣告之故意。
四、綜上所述，原審判決就被告丙○○被訴誣告犯行部分，以反訴被告丙○○之誣告
    之犯行不能證明，諭知反訴被告丙○○無罪，核無違誤，反訴人乙○○上訴主張
    印章都是到丙○○家由丙○○蓋的，印章是丙○○的，丙○○確實有誣告，指摘
    原審判決關於丙○○誣告部分判決無罪不當，惟按因本件簽名據反訴人稱非丙○
    ○所親為，而丙○○亦有多顆印章，業據詳述如前，且丙○○年紀已逾六十六歲
    ，又己事隔四年餘，而反訴人乙○○與丙○○自八十四年至八十八年間又有多次
    由乙○○持文件至丙○○住處蓋印之紀錄，是丙○○對土地使用權同意書上之印
    文懷疑非其所為，並進而懷疑印章係反訴人乙○○所偽刻，即與常理無違，顯無
    從認定本件告訴係出於丙○○之故意而為，是本件丙○○既非明知無此事實而故
    意捏造，自無令負誣告罪責之餘地，從而反訴人乙○○右揭上訴意旨亦無理由，
    應予駁回。
據上論斷，應依刑事訴訟法第三百六十八條，判決如主文。
中     華     民     國     九十     年      五       月       三       日
                              臺灣高等法院臺中分院刑事第三庭
                                    審判長法  官  方  艤  駐
                                          法  官  廖  柏  基
                                          法  官  胡  忠  文
右正本證明與原本無異。
如不服本判決應於收受送達後十日內向本院提出上訴書狀，其未述上訴之理由者並
得於提起上訴後十日內向本院補提理由書（均須按他造當事人之人數附繕本）。
                                           書記官  粘  銘  環
中      華      民      國     九十      年      五       月     四     日
                                                                        Ｆ


司法院資訊處製作；財團法人民間司法改革基金會備份。
